臺灣高等法院民事判決　　　　　　　　 94年度上易字第370號
上　訴　人　甲○○
訴訟代理人　吳金棟律師
被　上訴人　財團法人桃園縣私立中壢育幼院
法定代理人　方慶清
訴訟代理人　許朝財律師
上列當事人間請求返還不當得利事件，上訴人對於中華民國94年
3月17日臺灣桃園地方法院93年度重訴字第122號第一審判決提起
上訴，並為訴之追加，經本院於94年 6月29日言詞辯論終結，判
決如下：
    主      文
上訴及追加之訴均駁回。
第二審及追加之訴之訴訟費用由上訴人負擔。
    事實及理由
一、按訴之變更或追加，非經他造同意，不得為之；但請求之基
    礎事實同一、擴張或減縮應受判決事項之聲明者，不在此限
    ，民事訴訟法第446條第1項、第255條第 2、3款定有明文。
    本件上訴人於原審依不當得利之法律關係，請求被上訴人給
    付新台幣 (下同）7,857,711元 ，嗣於本院追加依侵權行為
    之法律關係，並減縮應受判決事項之聲明為940,800元 ，均
    係本於被上訴人溢領土地徵收補償費之同一基礎事實而為請
    求，被上訴人雖不同意其追加，揆諸前揭說明，仍應准許。
二、上訴人起訴主張：伊承租被上訴人所有坐落桃園縣平鎮市○
    ○段廣興小段第333之2、716、338地號土地，其中第333之2
    及716地號土地係耕地，338地號土地則係建地，上開土地於
    民國78年 6月14日為桃園縣政府徵收，桃園縣政府應就系爭
    第333之2及716地號土地按系爭土地地價1/3發給上訴人徵收
    補償款，另 338地號土地亦應發給三分之一補償款，然被上
    訴人卻溢領徵收補償款7,857,711元 ，係屬不當得利及侵權
    行為。爰依不當得利及侵權行為之法律關係，請求被上訴人
    返還7,857,711元 (於本院減縮為940,800元），及自受領之
    日即78年 6月14日起至清償日止，按年息百分之五計算之利
    息等語。
三、被上訴人則以：系爭三筆土地於78年間為桃園縣政府徵收，
    經桃園縣政府計算上訴人與被上訴人應得之徵收補償費各為
    10,864,487元及36,817,195元，嗣桃園縣政府發覺應發給地
    主即被上訴人之徵收補償費計算錯誤，應再給予7,544, 111
    元，乃由被上訴人具領上開款項。上訴人如主張該短少金額
    應由其領取，應向桃園縣政府提起訴訟，非對被上訴人起訴
    請求。又系爭 338地號土地承租人係宋水松並非上訴人，且
    係建地，非屬耕地三七五減租條例之耕地，上訴人亦無從以
    佃農身分領取該筆建地之補償費等語，資為抗辯。
四、原審判決駁回上訴人本件請求，上訴人僅就其中之940800元
    聲明不服，求為廢棄原判決，並判決被上訴人應給付上開金
    額，及自78年 6月14日起至清償日止，按年息百分之五計算
    之利息。其餘敗訴部分，上訴人未聲明不服，此部分已確定
    ，被上訴人則答辯求為駁回上訴。
五、經查，上訴人承租被上訴人所有坐落桃園縣平鎮市○○段廣
    興小段第333之2及716地號耕地，另同段第338地號之建地則
    係由上訴人之胞弟宋水松向被上訴人承租，上開土地於78年
    間為桃園縣政府徵收，經桃園縣政府計算上訴人與被上訴人
    應得之徵收補償費分別為10,864,487元及36,817,195元，嗣
    桃園縣政府發覺應發給地主即被上訴人之徵收補償費計算錯
    誤，再行補發7,544, 111元予被上訴人之事實，業據上訴人
    提出桃園縣政府87年 9月23日87府地用字第187826號函、桃
    園縣私立中壢救濟院61年5月19日中救總字第147號通知、土
    地租賃契約書、征收用地土地補償地價清冊各 1份，被上訴
    人提出征收用地土地補償地價清冊、桃園縣政府93年 5月13
    日府地權字第0930115069號函、桃園縣政府87年 9月23日87
    府地用字第187826號函各 1份為證，且為兩造所不爭執，自
    堪信為真實。惟上訴人主張上開補發之7,544,111元 及系爭
    第338地號之徵收補償費合計7, 857,711元 應發給上訴人，
    乃桃園縣政府竟誤為發放予被上訴人，顯有不當得利之情形
    ，則為被上訴人所否認，並以前揭情詞置辯。
六、按「依法徵收或照價收買之土地為出租耕地時，除由政府補
    償承租人為改良土地所支付之費用，及尚未收穫之農作改良
    物外，並應由土地所有權人，以所得之補償地價，扣除土地
    增值稅後餘額之三分之一，補償耕地承租人。前項補償承租
    人之地價，應由主管機關於發放補償或依法提存時，代為扣
    交。」，平均地權條例第11條第1、2項定有明文。原審依被
    上訴人聲請函桃園縣政府查詢系爭土地徵收補償費之總額為
    何？地主及佃農應領之補償費各為若干？經桃園縣政府以93
    年10月22日府地權字第0930270681號函檢送征收用地土地補
    償地價清冊、財團法人桃園縣私立中壢育幼院、甲○○補償
    費明細表各 1件，並說明略以：系爭土地之徵收補償費總額
    為56,166,593元，其中土地所有權人財團法人桃園縣私立中
    壢育幼院應領之補償費為45,302,106元，承租人甲○○應領
    之補償費為10,864,487元，本府於計算宋屋段廣興小段 333
    之2、716地號 2筆訂有三七五租約土地出、承租人應領補償
    費時，將土地所有權人應領之補償費44,361,306元誤計為36
    ,817,195 元，造成土地所有權人應領之補償費短少7,544,1
    11元，佃農甲○○主張上開短少之補償費應由其具領，顯有
    誤解等語；而上訴人就其請求被上訴人給付之徵收補償款7,
    85 7,711元如何計算一節，於原審94年2月2日準備期日陳稱
    ：係40,118,995元（地主應領補償費）加上16,047,598元（
    4成加成補償費）乘以1 /3，扣除上訴人已受領之10,864,48
    7元，即為7,857,711元 等語。然按平均地權條例第11條第1
    項所稱之「補償地價」，依同條例第10條前段規定，係指「
    徵收當期之公告土地現值」，是以承租耕地經依法徵收，耕
    地承租人依法應得之補償地價，不包括「加成補償」部分，
    此經內政部77年 8月30日台內地字第630860號函示有案，上
    訴人於原審94年 1月7日準備期日時亦陳稱：4成之補償費應
    發給地主，佃農沒有權利等語，是其復將 4成加成補償費算
    入，不無矛盾，亦乏依據。又上訴人主張地主與佃農應領之
    補償費均應於扣繳土地增值稅後計算之，惟上訴人應領補償
    費係以補償總額扣除土地增值稅後之1/ 3計算，被上訴人領
    得之補償費卻以未稅總金額之2 /3計算，顯有錯誤云云。然
    按依法徵收之出租耕地，應由土地所有權人，以所得之補償
    地價，扣除土地增值稅後餘額之1 /3，補償耕地承租人，為
    前開平均地權條例第11條第 1項所明文規定，則本件地主應
    領之補償費，333之 2地號部分為33,518,457元，716地號部
    分為5, 928,538元，扣除333之 2地號土地增值稅5,787,589
    元及716地號土地增值稅1,065,946元後之餘額再乘以1 /3為
    10,864,487元，即上訴人實際可領得之補償費，桃園縣政府
    依前揭規定發給上訴人上開金額之補償費，要無不合。再上
    訴人另主張系爭 338地號土地為建地，係供佃農興建農舍之
    用，依耕地三七五減租條例第12條規定：「承租人之農舍原
    由出租人無條件供給者，本條例實施後，仍由承租人繼續使
    用，出租人不得藉詞拒絕或收取報酬。」，然被上訴人卻將
    上開土地違法出租予上訴人之弟宋水松，宋水松已於63年 3
    月 5日死亡，上訴人為其唯一繼承人，應繼受其權利義務，
    然被上訴人未將上開租賃關係陳報桃園縣政府，致辦理徵收
    補償時，漏列上訴人就該筆土地應領之補償費940,800元 ，
    被上訴人自應將上開土地之補償費返還上訴人云云。然按依
    法徵收之出租「耕地」，始應由土地所有權人，以所得之補
    償地價，扣除土地增值稅後餘額之1 /3，補償「耕地承租人
    」，此參諸前開平均地權條例第11條第 1項規定甚明，系爭
    338 地號土地為建地，並非耕地，自無上開條例之適用。至
    耕地三七五減租條例第12條係就該條例施行前，出租人無條
    件提供農舍與承租人使用者，於該條例實施後，承租人仍繼
    續使用，出租人不得拒絕或收取報酬所為之規定，非可以之
    作為請求土地所有權人給付補償費之依據，上訴人主張系爭
    第338 地號土地嗣雖編定為「建地」之地目，但不影響其原
    屬農舍使用具「建物輔地」之性質，依耕地三七五減租條例
    第12條規定，應無償提供佃農使用，被上訴人違法出租向上
    訴人收取租金，根據衡平原則，被上訴人應將領取補償費之
    三分之一交付上訴人云云，洵非有據。末按「本條例實施地
    區內之土地，政府於依法徵收時，應按照徵收當期之公告土
    地現值，補償其地價。」，平均地權條例第10條定有明文，
    被上訴人依上開規定領取系爭土地徵收補償費，即非無法律
    上之原因，且依同條例第11條第1、2項規定，土地所有權人
    應將所得之補償地價，扣除土地增值稅後餘額之1 /3補償耕
    地承租人，僅該補償承租人之地價係由主管機關於發放補償
    時，代為扣交，是主管機關縱未扣交，亦上訴人得否請求被
    上訴人給付補償費之問題，與不當得利之構成要件尚屬有間
    ，從而上訴人依不當得利之法律關係請求被上訴人返還其所
    受利益，於法亦有未合，又被上訴人既依平均地權條例第十
    條之規定領取系爭土地徵收補償費，其受領土地徵收補償費
    有正當之權源，即無不法可言，自不構成侵權行為，從而上
    訴人追加依侵權行為之法則，請求被上訴人返還系爭土地徵
    收補償費，即為無理由。
七、綜上，上訴人依不當得利及侵權行為之法律關係，請求被上
    訴人給付940800元，及自78年 6月14日起至清償日止，按年
    息5%計算之利息，為無理由，應予駁回。原審為上訴人敗訴
    之判決，於法並無違誤，上訴論旨指摘原判決不當，求予廢
    棄改判，為無理由，應駁回其上訴。
八、本件事證已臻明確，兩造其餘攻擊、防禦方法，及所提未經
    援用之證據，經斟酌後，認不影響判決基礎，爰不一一論述
    。
九、據上論結，本件上訴及追加之訴均為無理由，依法判決如主
    文。
中　　華　　民　　國　　94　　年　　7 　　月　　13　　日
                  民事第十三庭審判長法  官  張宗權
                                    法　官　陳忠行
                                    法　官　陳永昌
正本係照原本作成。
不得上訴。
中　　華　　民　　國　　94　　年　　7 　　月　　19　　日
　　　　　　　　　　　　　　　　　　書記官  劉美垣
